臺灣高等法院臺中分院民事判決
111年度上字第12號

上  訴  人  游阿昆
                    （現另案在法務部矯正署臺北監獄臺北分監執行中）
訴訟代理人  王百全律師
被 上訴 人  得利雲端資訊有限公司

法定代理人  曾昱淳  

訴訟代理人  許哲嘉律師
            吳志浩律師
上列當事人間確認負責人關係不存在事件，上訴人對於中華民國
110年10月20日臺灣臺中地方法院110年度訴字第1634號第一審判
決提起上訴，本院於中華民國111年6月22日言詞辯論終結，判決
如下：
    主  文
上訴駁回。
第二審訴訟費用由上訴人負擔。
    事實及理由
壹、程序方面： 
一、按解散之公司除因合併、分割或破產而解散外，應行清算；
    解散之公司，於清算範圍內，視為尚未解散；前條解散之公
    司在清算時期中，得為了結現務及便利清算之目的，暫時經
    營業務，公司法第24條、第25條、第26條分別定有明文。次
    按有限公司之清算，以全體股東為清算人；但本法或章程另
    有規定或經股東決議，另選清算人者，不在此限，公司法第
    113條第2項準用第79條定有明文。查曾昱淳係被上訴人公司
    之負責人，且為唯一股東，而被上訴人公司前經臺中市政府
    於民國105年6月21日府授經商字第1050756836號函准予解散
    登記，依法應行清算程序，而曾昱淳曾向原法院呈報其為被
    上訴人公司之清算人，復經原法院查詢無訛。依上開說明，
    在被上訴人公司清算完結前，其公司法人格仍然存續，並應
    以其唯一股東曾昱淳為清算人，於其執行清算職務範圍內，
    為公司法定代理人，對外代表公司，合先敘明。
二、復按訴狀送達後，原告不得將原訴變更或追加他訴。但請求
    之基礎事實同一者，不在此限；上開規定於第二審準用之，
    民事訴訟法第255條第1項第2款、第446條第1項分別定有明
    文。上訴人於民國110年11月15日之上訴聲明第2項原為：確
    認上訴人非被上訴人公司實際負責人。（見本院卷第7頁）
    嗣於111年3月19日、同年5月3日更正上訴聲明為：確認自10
    3年7月10日至104年8月11日止，上訴人就被上訴人公司，不
    存出資、股權、委任關係（見本院卷第115頁、第138頁）。
    其原因事實係基於上訴人是否為被上訴人實際上負責人之爭
    議，核其請求之基礎事實同一，依上開規定，應予准許。
貳、實體方面：
一、上訴人主張： 
　  被上訴人公司係由訴外人蘇○○、黃○○共同於103年7月間成立
    ，負責人為黃○○之配偶林○○，與上訴人無關。上訴人於103
    年5月28日至同年9月26日係受羈押，於被上訴人公司103年5
    月21日成立至104年8月11日解散期間，非被上訴人公司股東
    、董事，未自被上訴人公司受有任何利益，卻受臺灣高等法
    院以106年度金上重訴字第37號刑事判決（下稱系爭刑事判
    決）認定上訴人自103年5月20日至104年8月14日，除羈押期
    間外，與訴外人蘇○○、王○○、黃○○有犯意聯絡及行為分擔，
    而犯法人行為負責人非法經營銀行業務罪，且係被上訴人公
    司之實際負責人，惟上訴人開立本票與投資人和解，均係針
    對103年5月20日前之舊約，上訴人有遭被上訴人之債權人求
    償之私法上利益，實有確認利益，爰依民事訴訟法第247條
    第1項及第2項規定，起訴聲明求為判決：確認上訴人非被上
    訴人公司實際負責人。原審為上訴人敗訴之判決，上訴人不
    服，提起上訴，上訴聲明求為判決：㈠原判決廢棄。㈡確認自
    103年7月10日至104年8月11日止，上訴人就被上訴人公司，
    不存在出資、股權、委任關係。（見本院卷第115頁、第138
    頁）
二、被上訴人則以：
    上訴人請求確認者為單純之事實或狀態，並非法律關係，非
    適法之確認訴訟標的，且上訴人如不欲遭他人求償，尚可藉
    由其他訴訟達成目的，故與民事訴訟法第247條第2項需具最
    後手段性之要件有違，本件訴訟無確認利益。又蘇○○、黃○○
    係受上訴人指示而成立被上訴人公司，並經營業務，系爭刑
    事判決已詳細調查卷內所有事證，認定上訴人除於羈押期間
    外，均由上訴人主導被上訴人公司之營運，為被上訴人公司
    之實際負責人。又上訴人曾對訴外人曾○○等11人提出偽造文
    書、詐欺等告訴，並對訴外人黃○○、曾○○等7人提出偽造文
    書等告訴，分別經臺灣臺中地方檢察署（下稱臺中地檢署）
    檢察官以106年度偵字第13941號等、109年度偵字第11029號
    為不起訴處分在案，不起訴處分理由均載明無法排除係上訴
    人為脫免銀行法犯行，進而誣指前開訴外人犯罪之可能，並
    認定上訴人為被上訴人公司實際負責人，是上訴人起訴主張
    請求確定其非被上訴人公司之實際負責人，乃事後為脫免罪
    刑及賠償責任之詞等語。答辯聲明求為判決：駁回上訴。（
    見本院卷第113頁）
三、兩造不爭執事項：（見本院卷第139頁）
　㈠被上訴人公司原名為「○○綠色資通訊科技公司」，於99年6月
    17日設立，負責人為上訴人，後更名為「○○資訊有限公司」
    ，於103年7月1日變更負責人為訴外人黃○○之配偶林○○，於1
    03年7月10日公司更名為「○○雲端資訊有限公司」，於103年
    12月18日變更負責人為曾○○，於105年6月21日登記解散，解
    散時登記負責人為曾○○，並為清算人。
  ㈡上訴人曾對曾○○等11人提出偽造文書、詐欺等告訴，另對訴
    外人黃○○、曾○○等7人提出偽造文書等告訴，經臺中地檢察
    署分別以106年度偵字第13941號、109年度偵字第11029號為
    不起訴處分確定（蘇○○、黃○○部分另經通缉中）。（見原審
    卷第341頁至第362頁）
  ㈢上訴人因涉犯銀行法等罪，經臺灣臺北地方法院判決後，上
    訴人及檢察官均不服提起上訴，經系爭刑事判決上訴人有罪
    ，上訴人不服，經最高法院以109年度台上字第2923號刑事
    判決駁回上訴確定（就刑事判決附表編號1、2、4、5、7、9
    至17沒收部分另經最高法院撤銷發回，尚未確定）。（見原
    審卷第405頁至第413頁）
  ㈣上訴人自103年5月28日至103年9月26日止因另案羈押於法務
    部矯正署臺北看守所。（見原審卷第199頁）
四、兩造爭執之事項：（見本院卷第218頁）
　㈠上訴人請求確認於103年7月10日至104年8月11日止，上訴人
    就被上訴人公司，不存出資、股權、委任關係，是否為過去
    發生之事實或法律關係？
　⑴出資、股權之存否，是否為該法律關係基礎事實之存否？
　⑵上訴人是否有受侵害之危險而提起本件確認訴訟之利益？
　㈡上訴人現在私法上之地位或權利有無任何受侵害之危險而陷
    於不安之狀態，是否有即時以確認判決予以除去之必要而有
    確認利益？
　⑴被上訴人公司已解散，尚未清算終結，惟清算人已非上訴人
    ，上訴人請求確認於103年7月10日至104年8月11日止，上訴
    人就被上訴人公司，不存出資、股權、委任關係，則上訴人
    私法上之地位，是否有不確定而受有侵害之危險？
　⑵系爭刑事判決已確定，上訴人是否得以本件確認判決而將刑
    事判決確定之事實除去，而有即受確認判決之法律上利益？
　⑶上訴人主觀上認其在法律上之地位有不妥之狀態存在，此種
    不安或不妥狀態，是否能以確認判決將之除去？
五、得心證之理由：
  ㈠上訴人確認其自103年7月10日起至104年8月11日止就被上訴
    人公司無出資、股權及委任關係存在，為請求確認過去發生
    之事實及法律關係，於法未合：
　⑴上訴人主張出資、股權存否，為上訴人是否有被上訴人股東
    身分之法律關係之基礎事實之存否：　
　　按民事訴訟法第247 條第1 項後段規定確認法律關係基礎事
    實存否之訴，以原告不能提起他訴訟者為限，同法條第2 項
    定有明文。查，本件上訴人所聲明：確認上訴人就被上訴人
    出資及股權不存在，其所主張為上訴人並無對被上訴人為出
    資，且無被上訴人公司之股權，即上訴人此部分請求確認者
    ，並非被上訴人股東之法律關係，而係請求確認為法律關係
    即上訴人是否為被上訴人公司股東之法律關係基礎事實之出
    資、股權等事實存在與否，依民事訴訟法第247條第2項規定
    ，應以不能提起他訴訟者為限，又依上訴人主張其當時另案
    羈押中，並對被上訴人並無出資、股權，刑事判決認定被上
    訴人公司收受之犯罪所得，並非上訴人受領，而係遭訴外人
    蘇○○等人盜領，上訴人真意係請求確認其並無參與蘇○○等人
    以被上訴人公司名義為詐騙犯行，本可透過提起其他訴訟解
    決，自與民事訴訟法第247條所規定之提起確認之訴要件不
    符，其提起本件訴訟為不合法。
　⑵且按確認法律關係成立或不成立之訴，以確認現在之法律關
    係為限，如已過去或將來應發生之法律關係，則不得為此訴
    之標的（最高法院49年台上字第1813號裁判要旨參照）。上
    訴人主張其自103年7月10日起至104年8月11日止，對被上訴
    人公司並無出資、股權，為已過去之事實，另主張其於上開
    期間與被上訴人無委任關係，亦為已過去之法律關係，上訴
    人訴請確認其自103年7月10日起至104年8月11日止就被上訴
    人公司無出資、股權及委任關係存在，依上說明，於法無據
    。
　㈡上訴人提起本件確認之訴，並無確認利益：
　⑴依公司法第2條第1項第2款規定，有限公司係由一人以上股東
    所組織，就其出資額為限，對公司負其責任之公司。是有限
    公司基於「股東有限責任」之原則，公司之財產為公司債權
    人之唯一擔保（最高法院103年度台上字第2033號民事裁判
    ）。查，上訴人並非被上訴人公司登記在案之股東，且被上
    訴人公司業已解散，尚未清算終結，清算人為曾○○，並非上
    訴人，此有被上訴人公司變更登記表附於原審卷可憑（見原
    審卷第55頁至第75頁）。且上訴人提起本件確認之訴，主張
    其自103年5月28日起至103年9月26日止因案羈押中，與訴外
    人蘇○○等人於該期間以被上訴人公司名義詐騙他人之犯罪行
    為無關，此係上訴人與訴外人蘇○○是否共同以被上訴人公司
    名義詐騙他人而是否需負擔侵權行為責任，與被上訴人公司
    以公司財產作為公司債權人擔保之股東有限責任，核屬二事
    ；另上訴人主張開立本票與投資人和解，均係針對103年5月
    20日前之舊約，上訴人遭被上訴人之債權人求償之私法上利
    益，亦與上訴人自103年7月10日起至104年8月11日止就被上
    訴人公司有無出資、股權及委任關係無關，
　　則上訴人確認自103年7月10日起至104年8月11日止，就被上
    訴人公司出資、股權、委任關係不存在，並無私法上之地位
    或權利有何受侵害之危險而陷於不安之狀態，而有即時以確
    認判決予以除去之必要，本件訴訟並無受確認判決之法律上
    利益。
　⑵再查，上訴人主張其提起本訴之目的在於避免日後遭刑事案
    件被害人求償云云。惟按「刑事案件之審判，固不受民事判
    決確認事實之拘束，得為相異之認定，但刑事法院調查證據
    之結果，如與民事判決之認定意見相同，自得仍為同一之認
    定。」（最高法院31年上字第457號裁判要旨參照），是民
    事判決確認之事實不能拘束刑事法院。查，上訴人因涉犯銀
    行法等罪，經臺灣臺北地方法院判決後，上訴人及檢察官均
    不服提起上訴，經系爭刑事判決上訴人有罪，上訴人不服，
    經最高法院以109年度台上字第2923號刑事判決駁回上訴確
    定（就刑事判決附表編號1、2、4、5、7、9至17沒收部分另
    經最高法院撤銷發回，尚未確定）【見兩造不爭執事項㈢，
    本院卷第139頁】，並有刑事判決附於原審卷可參（見原審
    卷第405頁至第413頁）。上訴人從而本件確認自103年7月10
    日起至104年8月11日止，與被上訴人公司間委任法律關係不
    存在，兩造雖有爭執，惟上訴人提起本訴，其目的係在刑事
    案件翻案之用，即其所影響者，為刑事訴訟即公法上之權利
    ，並非上訴人之私法上之地位有受侵害之虞。再者，因刑事
    案件之審判，不受民事判決確認事實之拘束，得為相異之認
    定，是本件訴訟亦無從拘束刑事確定判決，即除去上訴人主
    觀上所認之危險。從而依前揭規定及最高法院之裁判意旨，
    本件訴訟並無受確認判決之法律上利益，上訴人提起本件之
    訴訟，於法不合。
  ㈢綜上所述，上訴人請求本件確認之訴，於法無據，不應准許
    ，原判決為其敗訴判決，核無不合，上訴意旨，仍持陳詞任
    意指摘原判決不當，求予廢棄，非有理由，應予駁回。
六、本件事證已臻明確，兩造其餘攻擊、防禦方法，及提出未經
    援用之證據，斟酌後認不影響判決基礎，無逐一論述必要，
    併予敘明。
七、據上論結，本件上訴為無理由，依民事訴訟法第449條第1項
    、第78條，判決如主文。
中    華    民    國    111    年    7    月    13    日
　　　　　　　　民事第六庭    審判長法　官  楊熾光
　　　　　　　　　　　　　　　　    法　官  郭玄義
　　　　　　　　　　　　　　　　    法　官  戴博誠
正本係照原本作成。
如不服本判決，應於收受送達後20日內向本院提出上訴書狀，其
未表明上訴理由者，應於提出上訴後20日內向本院補提理由書狀
（均須按他造當事人之人數附繕本）。因疫情而遲誤不變期間，
得向法院聲請回復原狀。
上訴時應提出委任律師或具有律師資格之人之委任狀；委任有律
師資格者，另應附具律師資格證書及釋明委任人與受任人有民事
訴訟法第466條之1第1項但書或第2項所定關係之釋明文書影本。
如委任律師提起上訴，應一併繳納上訴裁判費。

　　　　　　　　　　　　　　　　    書記官  張惠彥
　　　　　　　　　　　　　　　　　　
中　　華　　民　　國　　111 　年　　7 　　月　　13　　日